臺灣高等法院臺南分院刑事判決
上　訴　人　臺灣嘉義地方法院檢察署檢察官
被　　　告　甲○
選任辯護人　陳適庸律師
上列上訴人因被告違反勞動基準法案件，不服臺灣嘉義地方法院
94 年度簡上字第82號中華民國94年7月18日第一審判決（聲請簡
易判決處刑案號：臺灣嘉義地方法院檢察署94年度偵字第604號
），提起上訴，本院判決如下：
    主  文
上訴駁回。
    理  由
一、公訴（聲請簡易判決處刑）意旨略以：被告甲○係設於嘉義
    縣中埔鄉鹽館村五鄰十三號私立佳欣幼稚園之負責人，為勞
    動基準法所稱之雇主，其明知雇主依勞動基準法終止勞動契
    約時，應給付資遣費，竟於民國九十三年八月十六日，未經
    預告，即片面終止與乙○○（任職期間自八十四年七月起至
    九十三年八月十六日）間之勞動契約，且未依勞動基準法第
    十七條規定發給乙○○資遣費，嗣因乙○○向嘉義縣政府社
    會局提出申訴，經該局勞資關係課進行勞資爭議協調，甲○
    仍未依法處理。因認被告甲○涉嫌違反勞動基準法第十七條
    規定，應依同法第七十八條論處云云。
二、按犯罪事實應依證據認定之，無證據不得推定其犯罪事實；
    又不能證明被告犯罪者，應諭知無罪之判決，刑事訴訟法第
    一百五十四條第二項、第三百零一條第一項分別定有明文。
    又按認定不利於被告之事實，須依積極證據，苟積極證據不
    足為不利於被告事實之認定時，即應為有利於被告之認定，
    更不必有何有利之證據；認定被告有罪之事實，應憑證據，
    如未能發現相當之證據，或證據不足以證明，自不能以推測
    或擬制之方法，以為裁判之基礎。最高法院三十年上字第八
    一六號、同院四十年臺上字第八六號判例可資參照。且按犯
    罪事實應依證據認定之，無證據不得推定其犯罪事實，刑事
    訴訟法第一百五十四條定有明文；又認定犯罪事實所憑之證
    據，雖不以直接證據為限，間接證據亦包括在內，然而無論
    直接或間接證據，其為訴訟上之證明，須於通常一般之人均
    不致有所懷疑，而得確信其為真實之程度者，始得據為有罪
    之認定，倘其證明尚未達到此一程度，而有合理之懷疑存在
    時，事實審法院在心證上無從為有罪之確信，自應為無罪之
    判決（參見最高法院七十六年度台上字第四九八六號判例意
    旨）。
三、公訴意旨認被告涉嫌違反上揭勞動基準法罪嫌，係以被害人
    乙○○指訴、證人黃瓊慧、王惠君證述被告解僱被害人之經
    過情形，以及嘉義縣政府九十三年十一月十八日府社勞字第
    ０九三０一四三六六一號函及所附勞資協調申請書一份、嘉
    義縣政府處理勞資協調會議記錄三份、私立佳欣幼稚園九十
    三年十月八日佳幼字第九三一００一號函、嘉義縣政府九十
    三年十月十九日府社勞字第０九三０一二八九二號函各一份
    為主要論據。惟訊據被告甲○堅決否認有違反勞動基準法之
    犯行，辯稱：伊僅受僱擔任園長一職，並非勞動基準法所稱
    之雇主，無權解僱乙○○，況被告有發函請乙○○回幼稚園
    上班，又當時佳欣幼稚園並未退乙○○勞健保，直到確定乙
    ○○不來上班才退保云云，並提出私立佳欣幼稚園立案證書
    及嘉義縣政府函文影本各一份為證。經查：
（一）按勞動基準法所謂之雇主，謂僱用勞工之事業主、事業經
      營之負責人或代表事業主處理有關勞工事務之人，該法第
      二條第一項第二款定有明文。本案被告甲○為私立佳欣幼
      稚園園長，負責處理有關員工僱用、薪資給付等事務之事
      實，業經證人王惠君於原審審理時證稱：應徵時薪水、工
      作均與園長甲○面談，園內事務均由園長處理、請假也由
      園長批准等語（見原審94年度簡上字第82號卷第三九頁至
      第四二頁）；證人黃瓊慧亦證稱：園方行政工作原則上園
      長甲○負責，薪資及工作時間、內容均係與園長談等語，
      均在卷可稽（見原審94年度簡上字第82號卷第四五頁、四
      六頁），並參酌本案緣起於被告於九十三年八月十六日與
      乙○○溝通教學事宜後，遭被告面告不適合當時擔任之工
      作，並於當日解職交接等情，業經證人乙○○證述綦詳，
      並有嘉義縣政府勞資協調會議紀錄三份及被告書面說明一
      份在卷可資參佐，是以被告擔任園長，有權決定園內員工
      聘僱、薪資等勞工事務，且可代表該幼稚園決定證人乙○
      ○所擔任職務去留，並以幼稚園園長之地位參與嘉義縣政
      府召集之勞資協調會，復以幼稚園園長名義寄發存證信函
      等情以觀，被告縱非該幼稚園登記名義之事業主或負責人
      ，亦係代表事業主處理有關勞工事務之人，顯屬上揭規定
      所示之雇主無疑，被告所辯非雇主云云，不足採信。再佳
      欣幼稚園為私立幼稚園，並非公立幼稚園，亦非已完成財
      團法人登記之私立幼稚園，證人乙○○任職私立佳欣幼稚
      園，並受被告甲○之指揮命令具有從屬關係，且從事教師
      工作獲致工資等情，此有私立佳欣幼稚園投保單位保險對
      象異動清冊一紙附卷可稽（見94年度他字第60號偵查卷第
      一一頁），證人乙○○應係勞動基準法第二條第一款規定
      所稱之勞工，足堪認定。
（二）被告於九十三年八月十六日，未經預告，當日即片面終止
      與證人乙○○間之勞動契約乙節，亦經證人乙○○於偵查
      中陳稱：「伊自八十四年七月起在該幼稚園工作，於九十
      三年八月十六日甲○叫伊到辦公室，講這裡的環境不適合
      伊要伊換工作。」等語（見九十三年度發查字第一三三三
      號卷第二三頁），並於本院審理時陳述：「當天午餐後，
      甲○用廣播方式叫我去園長辦公室，她說這裡不適合我，
      叫我另外找一分工作」；「甲○不經預告終止勞動契約，
      我才被動終止契約」，核與證人王惠君於偵查中證稱：「
      那一天約中午時園長廣播請乙○○下來，甲○跟乙○○在
      講話時，我剛好在隔壁，我只聽到園長跟乙○○老師講說
      乙○○的能力太高，請她另外再找一份工作。」等語（見
      上揭發查卷第三一至三二頁），於原審審理時證稱：當天
      有聽到園長告訴乙○○說她能力太強，要請她換一個舞臺
      等語（見原審卷第四二頁）；證人黃瓊慧於偵查中證述：
      「九十三年八月十六日那天下午甲○請我去乙○○當導師
      的那一間教室清點財產，還有拿小朋友的點名簿」等語（
      見上揭發查卷第三二頁），就被害人當日即解除所任職務
      之證詞互核相符。參以雙方於嘉義縣政府協調時，被告對
      於被害人所述「這裡不適合妳，薪水就算到今天」、下班
      後與行政黃瓊慧移交等陳述均無爭議，且表示有意願聯繫
      被害人回去上班等情，有嘉義縣政府九十三年九月二十二
      日勞資協調會議紀錄影本一份在卷可稽，被告於九十三年
      八月十六日片面終止雙方勞動契約之事實，堪予認定。被
      告雖辯稱要調被害人至廚房工作云云，然此為證人乙○○
      否認（見上揭發查卷第三二頁），再依證人王惠君及黃瓊
      慧於原審審理時證述該幼稚園當時並無適合證人乙○○之
      廚房或老師職缺，且證人乙○○亦無廚師證照等情以觀，
      被告面告證人乙○○能力太高，卻辯稱欲將被害人調職廚
      房云云，顯係事後飾卸之詞，無足採憑，足見被告並無勞
      動基準法第十一條、第十三條但書之情形，無故片面終止
      勞動契約，實堪認定，亦難認被告係以證人乙○○不能勝
      任工作為由終止勞動契約，至於證人黃瓊慧於原審審理時
      證稱「園長說乙○○好像不太能認同園長的建議，所以園
      長有建議她要換個工作舞台，園長說還會再找乙○○談」
      ；「園長有跟我說她沒有要叫乙○○不要做」等語（見原
      審卷第四五頁），顯係事後迴護被告之詞，不足採信。
（三）按勞動基準法第七十八條關於刑事責任之規定，係以雇主
      有違反同法第十三條、第十七條、第二十六條、第五十條
      、第五十一條或第五十五條第一項之規定為成立要件，其
      中雇主依勞動基準法第十六條之規定終止勞動契約者，應
      依規定發給勞工資遣費；又雇主依勞動基準法第十一條（
      有歇業或轉讓時，或虧損或業務緊縮時，或不可抗力暫停
      工作在一個月以上時，或業務性質變更，有減少勞工之必
      要，又無適當工作可供安置時，或勞工對於所擔任之工作
      確不能勝任情事之一時，得不經預告勞工終止勞動契約）
      或第十三條但書（雇主因天災、事變或其他不可抗力致事
      業不能繼續，經報主管機關核定者，勞工在第五十條之規
      定停止工作期間或第五十九條規定之醫療期間，始得終止
      契約）規定終止勞動契約者，應有相當之預告期間，勞動
      基準法第十七條、第十六分別定有明文。是若無勞動基準
      法第十一條及第十三條但書等事由，雇主即不能對於勞工
      預告終止勞動契約，雇主若不得預告勞工終止勞動契約，
      本無同法第十六條預告期間之問題，又雇主既無從依勞動
      基準法第十六條規定終止勞動契約，則雇主縱未發給資遣
      費，其行為亦與違反同法第十七條，依第七十八條規定處
      罰之刑責無涉。易言之，違反勞動基準法第十七條而依同
      法七十八條處罰，係以依同法第十一條、第十三條但書、
      第十六條之規定終止勞動契約，而未發給勞工資遣費為其
      構成要件，苟雇主非依同法第十一條或第十三條但書所定
      事由、或未依第十六條規定預告，即無第十七條適用可言
      。查本件公訴意旨以被告甲○係雇主，未經預告無故片面
      終止勞動契約，解僱證人乙○○，並於乙○○請求資遣費
      時，拒不發給勞工資遣費之事實，固屬實在，惟雇主無故
      解僱勞工，係屬雇主片面違反勞動契約或勞工法令，勞工
      得依同法第十四條第一項第六款之規定，不經預告終止勞
      動契約，並得依同條第四項準用同法第十七條規定請求雇
      主給付資遣費，惟此究屬民事責任之準用，基於罪刑法定
      原則，以法律有明文規定刑事責任者，始能予以罪刑之宣
      告，尚難認於刑事責任部分亦有準用之效果，此行政院勞
      工委員會亦持相同見解（參見該會八十六年五月十二日台
      八十六勞資二字第019478號函釋），是此即與同法第十七
      條所定雇主依法得終止勞動契約，於終止後拒不給付資遣
      費之情形，尚屬有間，自難論以同法第七十八條規定處罰
      。又勞動基準法第七十八條規定，係為故意犯，一經雇主
      預告終止勞動契約時，勞工即可行使資遣費之請求權，而
      雇主如拒不給付資遣費者，即該當上開法條之要件，而雇
      主片面終止勞動契約者，尚不生任何法律上之效力，尚需
      勞工依同法第十四條第一項第六款規定終止契約，始生資
      遣費請求權，二者尚屬不同，不可不察。又證人乙○○遭
      被告解僱後即未再上班，事後以遭解僱為由要求園方出具
      證明，並以存證信函表示遭無預告解僱等情，業經證人黃
      瓊慧於原審審理時證述明確，且有被害人之存證信函影本
      一份在卷可稽，而證人乙○○雖有逕請求被告給付資遣費
      之意思表示，於本院審理時陳稱：「（當時有無向甲○講
      你以後不待在佳欣幼稚園？）我是有跟她說好。」；「甲
      ○不經預告終止勞動契約，我才被動終止契約」顯見證人
      乙○○係依同法第十四條第一項六款終止勞動契約，縱依
      準用同法第十七條規定結果，固發生給付資遣費之民事責
      任，尚難亦解為有準用該刑事責任，揆諸首揭說明，於罪
      刑法定原則下，自難以勞動基準法第七十八條之罪責相繩
      。至無故辭退勞工後拒不給付資遣費者，雖較雇主依法得
      終止勞動契約，於終止後拒不給付資遣費之情節為重，而
      勞動基準法僅就後者於第七十八條設刑事處罰明文，立法
      上固有失輕重，惟勞動基準法第十四條慮及於雇主無故辭
      退勞工之情形，雇主之片面終止契約不生任何法律上效力
      ，並將勞動契約之終止權歸屬勞工，使其得選擇繼續工作
      或終止契約，對勞工之保障尚屬周全，上開失衡或因立法
      疏漏所致，然於罪刑法定原則下，勞動基準法就無故辭退
      勞工拒不付資遣費此種情形，既未設刑事處罰之明文，自
      難課以刑事責任，附此敘明。此外復查無其他積極證據足
      認被告有何違反勞動基準法犯行，本案不能證明被告上開
      犯罪事實，揆諸上揭說明，自應諭知無罪判決。
四、原審以被告犯罪不能證明而諭知其無罪之判決，核無不合，
    檢察官上訴意旨稱雇主不經預告終止勞動契約後拒不給付資
    遣費，仍有勞動基準法第七十八條規定之適用，且被告係依
    同法第十一條第五款規定終止契約，被告拒不給付資遣費，
    等語，業已指駁如上述，核其上訴為無理由，應駁回其上訴
    。
據上論結，應依刑事訴訟法第三百六十八條，判決如主文。
本案經檢察官吳忠賢到庭執行職務。
中　　華　　民　　國　　94　　年　　11　　月　　22　　日
                  刑事第五庭    審判長法　官  楊明章
                                      法　官  顏基典
                                      法　官  吳森豐
以上正本證明與原本無異。
不得上訴。
　　　　　　　　　　　　　　　　　　　書記官  李梅菊
中　　華　　民　　國　　94　　年　　11　　月　　23　　日
